【裁判字號】    89,訴,452
【裁判日期】    891214
【裁判案由】    地價稅
【裁判全文】
臺北高等行政法院判決                              八十九年度訴字第四五二號
                              .
    原      告  厚生化學工業
                股份有限公司
    代  表  人  甲○○
    訴訟代理人  丁○○律師
                丙○○會計師
    被      告  臺北縣稅捐稽徵處
    代  表  人  乙○○
    訴訟代理人  戴昆鳳
                曾麗真
右當事人間因地價稅事件，原告不服臺灣省政府中華民國八十九年六月五日八九府訴
二字第一二五四四三號訴願決定，提起行政訴訟。本院判決如左：
    主  文
原告之訴駁回。
訴訟費用由原告負擔。
    事  實
緣原告所有坐落台北縣板橋市○○段二九二三、二九二三－一、－三、－六、二九二
四、二九二四－一、－二、－三、－四、－五地號等土地（以下簡稱系爭土地），原
按工業用地稅率課徵地價稅，前經被告於民國（以下同）八十四年清查發現原告工廠
已於七十九年間停工，且將部分土地出租與太子汽車工業股份有限公司（以下簡稱太
子公司）、顯隆汽車股份有限公司（以下簡顯隆公司）等當修車廠使用，部分土地供
保齡球館使用，乃自七十九年起按一般土地稅率課徵地價稅在案，並核定八十七年度
地價稅為一一、九八九、一二二元。原告不服，主張系爭土地使用分區為工業區，且
有工廠登記，雖暫停生產當屬臨時性質，惟部分土地仍作為辦公室、員工宿舍、停車
場使用，部分土地作為產品之儲運及轉運使用，故應依實際使用面積比例換算課徵地
價稅，又依財政部六十九年五月二十八日台財稅第三四二四四號函意旨，工業用地經
核准使用者，未經註銷前，仍應按工業用地稅率課徵地價等為由，申請復查，未獲變
更，乃提起訴願，經駁回後，遂向本院提起行政訴訟。茲摘敘兩造之訴辯意旨如左：
甲、原告方面：
一、聲明：求為判決訴願決定、復查決定及原核定均撤銷。
二、陳述：
１、本件系爭土地係「工業用地」，依土地稅法第十八條第一項（原為第十七條第一
    項）之立法意旨，依法不得作工業以外之用途，不論是否直接供工廠使用，應一
    律按特別稅率徵稅。惟被告逕引財政部（六九）台財稅第三四二四四號函釋：「
    查土地稅法第十八條規定，工業用地統按千分之十五計徵地價稅，但未按核定規
    劃使用者不適用之。本案土地原為工廠用地，該工廠已停工，但仍作該公司銷售
    北部產品之儲運及轉運使用，依照本部（六八）台財稅第三六四七二號函規定，
    由該公司向工業主管機關取證，倘經證實仍符按核定規劃使用，自可按工業用地
    稅率課徵地價稅。」意旨（由財政部自行加上「須向工業主管機關取證」之條件
    ），以原告未據以向工業主管機關取證證實係核定規劃使用，改按一般稅率課稅
    ，顯已違背修正前土地稅法第十七條第一項（現為第十八條第一項）之立法理由
    ：「對依法核定為工業區或工業用地範圍內之土地，依法既不得作為工業以外之
    用途，宜一律按千分之十五徵稅，不必再問是否『直接供工廠使用』。」，更牴
    觸司法院釋字第四九六號：「憲法第十九條規定『人民有依法律納稅之義務』，
    係指人民有依法律所定要件負繳納稅捐之義務或享減免繳納之優惠而言。稅法之
    解釋，應本於租稅法律主義之精神，依各該法律之立法目的，衡酌經濟上之意義
    及實質課稅之公平原則為之。」解釋之租稅法定主義。
２、本件系爭土地有工廠設立登記，已符合土地稅法第十八條第一項第一款按千分之
    十特別優惠稅率計徵地價稅之規定。嗣以原告工廠暫停生產，廠地除留有部分依
    原來規劃供作辦公室、宿舍、停車場及產品（矽砂、水玻璃等）轉運場地使用，
    其餘大部分租予太子公司及顯隆公司使用，仍符合工業用地之有關規定，且原告
    截至八十七年底止，仍係經工業主管機關核准登記有案之工廠，其工廠用地符合
    土地稅法第十條、第十八條第一項第一款及平均地權條例第二十一條之規定，亦
    符合財政部（八一）台財稅第000000000函釋：「ＸＸ罐頭廠股份有限
    公司，於註銷工廠登記後，將所有ＸＸ地號等三筆經核准按工業用地稅率課徵地
    價稅之土地，租予○○公司使用，如經查明仍符合工業用地有關規定，應准繼續
    適用工業用地稅率課徵地價稅。」意旨，依法得繼續適用工業用地千分之十之稅
    率。
３、本件系爭工業用地，前經核定並依原規劃者賡續使用而用途一直未變更者，依土
    地稅法第四十一條第一項後段規定，以後免再申請。縱有變更，參照財政部六十
    八年九月十四日台財稅第三六四七二號函釋：「查工業用地之規劃使用，既係須
    經工業主管機關核定，其是否已按核定規劃開始使用，自宜以工業主管機關之認
    定為準。」意旨，亦以工業主管機關之認定為準。原告工廠用地，其屬原告租予
    汽車工廠或修理廠使用者，依財政部六十八年九月十四日台財稅第三六四七二號
    函釋及（八一）台財稅第000000000號函釋意旨，被告應函請工業主管
    機關查明是否仍符合工業用地有關規定，如果不符合，方可據以按一般用地稅率
    調整稅額，惟本件訴願決定及原處分未究明事實，亦未取得工業主管機關之認證
    ，逕以適用工業用地稅率原因、事實已消滅，被告依一般用地稅率課徵原告地價
    稅並無不合，而駁回原告之訴請，顯與事實不符外，更違背土地稅法第四十一條
    第一項後段規定。
４、依財政部六十九年六月十三日台財稅第三四七○○號函釋：「主旨：凡依法核定
    之工業區土地及政府核准工業或工廠使用之土地，已按工業主管機關核定規劃使
    用者，無論自有自用或出租與興辦工業人使用，均得適用土地稅法第十八條規定
    之工業用地特別稅率課徵地價稅。」意旨，原告將工廠部分土地出租與顯隆公司
    作為修車廠使用，並無違反工業主管機關核定規劃使用之情事，則何以原告不得
    退步主張以實際供辦公室、宿舍、停車場及修車廠使用部分之面積來計算工業用
    地之地價稅？
５、綜上所述，原告之主張應為有理由，請將訴願決定、復查決定及原核定均撤銷。
乙、被告方面：
一、聲明：求為判決如主文所示。
二、陳述：
１、本件原告所有系爭土地（使用分區：住宅區、工業區）雖有工廠設立登記，惟嗣
    後未按核定規劃使用，前經被告於八十四年清查發現該廠於七十九年間停工，且
    將部分土地出租與太子公司、顯隆公司等當修車廠使用，部分土地供保齡球館使
    用，乃自七十九年起按一般土地稅率課徵地價稅在案，並核定八十七年地價稅一
    一、九八九、一二二元。嗣被告再於八十八年三月五日派員至現場勘查，原告工
    廠確已處於停工狀態，僅留小部分土地供辦公室及停車場使用，且其餘大部分土
    地租與中山、海山、羅浮等保齡球館、九八九釣蝦場、大頭真檳榔攤及顯隆公司
    等使用之情形仍存在，乃確認其適用工業用地稅率之特別稅率原因、事實已消滅
    ，故依一般土地稅率課徵地價稅，於法並無不合。
２、原告雖主張其部分土地仍作為辦公室、宿舍及停車場及產品矽砂、水玻璃等轉運
    之用，且部分土地目前空置未使用一節，然查原告工廠既已停工，當無部分土地
    仍作為該工廠辦公室、宿舍及停車場使用之原因、事實存在，縱或有之，並有作
    為產品矽砂、水玻璃等轉運之用及部分土地空置未使用之情形，惟原告並未據以
    向工業主管機關取證證實係按核定規劃使用，自與財政部六十九年五月二十八日
    台財稅第三四二四四號函釋未符，是此部分自不能以實際使用面積比例來計算工
    業用地之地價稅。故而被告按一般用地核定八十七年度地價稅一一、九八九、一
    二二元，於法並無違誤，是所訴核無可採，原處分應予維持。
３、原告主張依財政部八十一年八月二十一日台財稅第000000000號函釋意
    旨，依法得繼續適用工業用地千分之十之稅率乙節，惟本件系爭土地已如前述八
    十四年清查時發現該廠於七十九年間停工，且將部分土地出租與太子公司、顯隆
    公司等當修車廠使用，部分土地供保齡球館使用，其未依目的事業主管機關核定
    規劃使用甚明，又太子公司、顯隆公司等當修車廠使用之情形並未經原告提具目
    的事業主管機關核定規劃使用之核准資料，於法自與財政部八十一年八月二十一
    日台財稅第000000000號函釋中「符合工業用地有關規定．．．」未合
    ，自不可適用。是原告所述，核不可採。
４、綜上所陳，原告之訴應認為無理由，請駁回原告之訴。
    理  由
一、按「供左列事業直接使用之土地，按千分之十計徵地價稅。但未按目的事業主管
    機關核定規劃使用者，不適用之：一、工業用地、礦業用地。」、「土地所有權
    人，申請適用本法第十八條特別稅率計徵地價稅者，應填具申請書，並依左列規
    定，向主管稽徵機關申請核定之：一、工業用地：應檢附工業主管機關核准使用
    計劃圖或工廠設立許可證及建造執照等文件。其已開工生產者，應檢附工廠登記
    證。」，土地稅法第十八條第一項第一款及其施行細則第十四條第一項第一款分
    別定有明文。又按「土地稅法第十八條規定，工業用地統按千分之十五（現行法
    改為千分之十）計徵地價稅，但未按核定規劃使用者不適用之。至於是否已按核
    定規劃使用，應由工業興辦人或土地所有權人，向工業主管機關取證，稽徵機關
    憑以按特別稅率課徵地價稅。．．．工業用地之規劃使用，既係須經工業主管機
    關核定，其是否已按核定規劃開始使用，自宜以工業主管機關之認定為準。」、
    「本案土地原為工廠用地，該工廠已停工，但仍作該公司銷售北部產品之儲運及
    轉運使用，依照本部（六十八）台財稅第三六四七二號函規定，由該公司向主管
    機關取證，倘經證實仍符按核定規劃使用，自可按工業用地稅率課徵地價稅。」
    、「依土地法稅法第十七條及第十八條規定，得適用特別稅率之用地，於適用特
    別稅率之原因、事實消滅時，應自其原因、事實消滅之次期起恢復按一般用地稅
    率課徵地價稅。」、「一、『廠房及其附屬建築之用地』及『生產原料倉庫及露
    天堆置原料用地』，均視為直接供工廠用地．．．三、辦公廳及單身宿舍在工廠
    之內者，依照千分之十五（現行法改為千分之十）稅率課徵地價稅。」，分別經
    財政部六十八年九月十四日台財稅第三六四七二號函、六十九午五月二十八日台
    財稅第三四二四四號函、八十年五月二十五日台財稅第八○一二四七三五○號函
    及五八台財稅發第○二二二○號令釋示在案。上開函釋，係主管機關本於職權所
    為解釋，與母法規定無何牴觸，得予援用。
二、本件原告主張：系爭土地係「工業用地」，有工廠設立登記，已符合土地稅法第
    十八條第一項第一款按千分之十特別優惠稅率計徵地價稅之規定。依土地稅法第
    十八條第一項（原為第十七條第一項）之立法意旨，依法不得作工業以外之用途
    ，不論是否直接供工廠使用，應一律按特別稅率徵稅。惟被告逕引財政部（六九
    ）台財稅第三四二四四號函釋意旨（由財政部自行加上「須向工業主管機關取證
    」之條件），以原告未據以向工業主管機關取證證實係核定規劃使用，改按一般
    稅率課稅，顯已違背修正前土地稅法第十七條第一項（現為第十八條第一項）之
    立法理由，更牴觸司法院釋字第四九六號解釋之租稅法定主義。嗣原告工廠暫停
    生產，廠地除留有部分依原來規劃供作辦公室、宿舍、停車場及產品（矽砂、水
    玻璃等）轉運場地使用，其餘大部分租予太子公司及顯隆公司使用，仍符合工業
    用地之有關規定，且原告截至八十七年底止，仍係經工業主管機關核准登記有案
    之工廠，其工廠用地符合土地稅法第十條、第十八條第一項第一款及平均地權條
    例第二十一條之規定，亦符合財政部（八一）台財稅第000000000函釋
    意旨，依法得繼續適用工業用地千分之十之稅率。又系爭工業用地，前經核定並
    依原規劃者賡續使用而用途一直未變更者，依土地稅法第四十一條第一項後段規
    定，以後免再申請。縱有變更，參照財政部六十八年九月十四日台財稅第三六四
    七二號函釋意旨，亦以工業主管機關之認定為準。原告工廠用地，其屬原告租予
    汽車工廠或修理廠使用者，依財政部六十八年九月十四日台財稅第三六四七二號
    函釋及（八一）台財稅第000000000號函釋意旨，被告應函請工業主管
    機關查明是否仍符合工業用地有關規定，如果不符合，方可據以按一般用地稅率
    調整稅額。惟被告及訴願決定機關未取得工業主管機關之認證，逕以適用工業用
    地稅率原因、事實已消滅，依一般用地稅率課徵原告地價稅及駁回原告之訴願，
    顯與事實不符外，更違背土地稅法第四十一條第一項後段規定。又依財政部六十
    九年六月十三日台財稅第三四七○○號函釋意旨，原告將工廠部分土地出租與顯
    隆公司作為修車廠使用，並無違反工業主管機關核定規劃使用之情事，則何以原
    告不得退步主張以實際供辦公室、宿舍、停車場及修車廠使用部分之面積來計算
    工業用地之地價稅？請將訴願決定、復查決定及原核定均撤銷云云。被告則辯稱
    ：本件原告所有系爭土地（使用分區：住宅區、工業區）雖有工廠設立登記，惟
    嗣後未按核定規劃使用，前經被告於八十四年清查發現該廠於七十九年間停工，
    且將部分土地出租與太子公司、顯隆公司等當修車廠使用，部分土地供保齡球館
    使用，嗣被告再於八十八年三月五日派員至現場勘查，原告工廠確已處於停工狀
    態，僅留小部分土地供辦公室及停車場使用，且其餘大部分土地租與中山、海山
    、羅浮等保齡球館、九八九釣蝦場、大頭真檳榔攤及顯隆公司等使用之情形仍存
    在，乃確認其適用工業用地稅率之特別稅率原因、事實已消滅，故依一般土地稅
    率課徵地價稅，於法並無不合。原告工廠既已停工，當無部分土地仍作為該工廠
    辦公室、宿舍及停車場使用之原因、事實存在，縱或有之，並有作為產品矽砂、
    水玻璃等轉運之用及部分土地空置未使用之情形，惟原告並未據以向工業主管機
    關取證證實係按核定規劃使用，自與財政部六十九年五月二十八日台財稅第三四
    二四四號函釋未符，是此部分自不能以實際使用面積比例來計算工業用地之地價
    稅。本件系爭土地已如前述八十四年清查時發現該廠於七十九年間停工，且將部
    分土地出租與太子公司、顯隆公司等當修車廠使用，部分土地供保齡球館使用，
    其未依目的事業主管機關核定規劃使用甚明，又太子公司、顯隆公司等當修車廠
    使用之情形並未經原告提具目的事業主管機關核定規劃使用之核准資料，於法自
    與財政部八十一年八月二十一日台財稅第000000000號函釋中「符合工
    業用地有關規定．．．」未合，自不可適用。故而被告按一般用地核定系爭土地
    八十七年度地價稅一一、九八九、一二二元，於法並無違誤，請駁回原告之訴等
    語。
三、查原告所有系爭土地（使用分區：住宅區、工業區）有工廠設立登記，嗣經前臺
    灣省政府建設廳依據工廠設立登記規則第十三條規定，以八十八年四月二十三日
    建一字第六三二七三號公告註銷。系爭土地原按工業用地稅率課徵地價稅，前經
    被告於八十四年清查發現該工廠於七十九年間停工，且將部分土地出租與太子公
    司、顯隆公司等當修車廠使用，部分土地供保齡球館使用，嗣被告再於八十八年
    三月五日派員至現場勘查，原告工廠確已處於停工狀態，僅留小部分土地供辦公
    室及停車場使用，且其餘大部分土地租與中山、海山、羅浮等保齡球館、九八九
    釣蝦場、大頭真檳榔攤及顯隆公司等使用之情形仍存在之事實，有台北縣板橋市
    公所核發之系爭土地都市計畫土地使用分區證明書、原告之經濟部工廠登記證、
    臺北縣政府八十八年八月十一日八八北府建一字第二八三三六二號函、照片十二
    幀附於原處分卷可稽，原告就此亦不爭執，自堪信為真實。
四、原告主張：財政部（六九）台財稅第三四二四四號函釋，由財政部自行加上「須
    向工業主管機關取證」之條件，而被告引用該函釋，以原告未據以向工業主管機
    關取證證實係核定規劃使用，改按一般稅率課稅，顯已違背修正前土地稅法第十
    七條第一項（現為第十八條第一項）之立法理由，更牴觸司法院釋字第四九六號
    解釋之租稅法定主義。又依財政部六十八年九月十四日台財稅第三六四七二號函
    釋及（八一）台財稅第000000000號函釋意旨，被告應函請工業主管機
    關查明原告將系爭工廠用地租予汽車工廠或修理廠使用，是否仍符合工業用地有
    關規定，如果不符合，方可據以按一般用地稅率調整稅額。惟被告及訴願決定機
    關未取得工業主管機關之認證，逕以適用工業用地稅率原因、事實已消滅，依一
    般用地稅率課徵原告地價稅及駁回原告之訴願，顯與事實不符外，更違背土地稅
    法第四十一條第一項後段規定云云。然依首揭土地稅法第十八條第一項第一款及
    其施行細則第十四條第一項第一款之規定，土地所有權人申請適用工業用地特別
    稅率計徵地價稅者，除應檢附其他法定資料外，尚應檢附工業主管機關核准使用
    計劃圖或工廠設立許可證及建造執照等文件，而財政部（六九）台財稅第三四二
    四四號函釋乃為執行母法即首揭土地稅法第十八條第一項第一款及其施行細則第
    十四條第一項第一款所必要，遂就與該母法有關之細節性及技術性事項加以規定
    須向工業主管機關取證，內容又符合比例原則，其合法性不容置疑，既未違背修
    正前土地稅法第十七條第一項（現為第十八條第一項）之立法理由，更未牴觸司
    法院釋字第四九六號解釋之租稅法定主義。又土地所有權人申請適用工業用地特
    別稅率計徵地價稅後，是否按原核定規劃賡續使用，用途一直未變更，被告固可
    函請工業主管機關查明，但原告就其仍得適用工業用地特別稅率計徵地價稅之積
    極事實，亦應舉證即提出工業主管機關之認證，證明其仍按核定規劃賡續使用，
    用途一直未變更。本院觀諸原處分卷，被告曾函請臺北縣政府查明原告之系爭土
    地有無依規定取證係按核定規劃使用，臺北縣政府函覆原告之工廠，其原領編號
    00－000000－00工廠登記證業經前臺灣省政府建設廳依據工廠設立登
    記規則第十三條規定，以八十八四月二十三日建一字第六三二七三號公告註銷在
    案。被告因未獲明確答覆，原告又未提出工業主管機關之認證，為發現真實，乃
    於八十八年三月五派員至現場勘查，拍照存證後，認為適用工業用地稅率原因、
    事實已消滅，遂依一般用地稅率課徵原告地價稅，難謂與事實不符，更未違背土
    地稅法第四十一條第一項後段規定。是原告之上開主張，不足採信。
五、原告又主張：原告工廠暫停生產，廠地除留有部分依原來規劃供作辦公室、宿舍
    、停車場及產品（矽砂、水玻璃等）轉運場地使用，其餘大部分租予太子公司及
    顯隆公司使用，仍符合工業用地之有關規定，且原告截至八十七年底止，仍係經
    工業主管機關核准登記有案之工廠，其工廠用地符合土地稅法第十條、第十八條
    第一項第一款及平均地權條例第二十一條之規定，亦符合財政部（八一）台財稅
    第000000000函釋意旨，依法得繼續適用工業用地千分之十之稅率云云
    。惟查本件系爭土地原規劃係全部土地作為工廠使用，然被告於八十四年清查時
    發現該工廠於七十九年間停工，且原告將部分土地出租與太子公司、顯隆公司等
    當修車廠使用，但並未經承租公司或原告提具目的事業主管機關核定規劃使用之
    核准資料，部分土地供保齡球館使用，顯與目的事業主管機關核定規劃使用不同
    。又依被告提出之前行政法院八十八年度判字第三三五七號判決理由之記載，被
    告於八十五年三月六日及八十六年二月一日派員至現場勘查，系爭土地部分作為
    原告公司辦公室及其貿易業務進口建材原物料之倉儲使用，而非工廠產品之儲運
    及轉運使用，此亦經原告於八十九年十二月七日言詞辯論時陳明在卷，且未向主
    管機關取證係按核定規劃使用，核與財政部（六九）台財稅第三四二四四號函釋
    中「由該公司向工業主管機關取證，倘經證實仍符按核定規劃使用」不符，且與
    財政部八十一年八月二十一日台財稅第000000000號函釋中「如經查明
    仍符合工業用地有關規定」未合，自不可適用工業用地稅率課徵地價稅。是原告
    之上開主張，不足採據。
六、原告復主張：依財政部六十九年六月十三日台財稅第三四七○○號函釋意旨，原
    告將工廠部分土地出租與顯隆公司作為修車廠使用，並無違反工業主管機關核定
    規劃使用之情事，則何以原告不得退步主張以實際供辦公室、宿舍、停車場及修
    車廠使用部分之面積來計算工業用地之地價稅云云。惟查本件系爭土地原規劃既
    係全部土地作為工廠使用，已如前述，現有一大部分土地已出租，顯與原核定規
    劃使用不同，部分自用亦難認符合原核定規劃使用，不得適用優惠稅率，原告主
    張按使用面積比例，適用優惠稅率，於法無據，委無可採。
七、綜上所述，原核定、復查決定將原告八十七年度地價稅改按一般土地稅率課徵，
    核無違誤，訴願決定予以維持，亦無不合，原告復執前詞爭執，難認為有理由，
    應予駁回。
據上論結，本件原告之訴為無理由，爰依行政訴訟法第一百九十五條第一項後段、第
九十八條第三項前段，判決如主文。
中      華      民      國    八十九    年     十二     月     十四     日
                                          臺北高等行政法院第三庭
                                              審判長法  官  徐瑞晃
                                                    法  官  曹瑞卿
                                                    法  官  吳慧娟
右為正本係照原本作成。
如不服本判決，應於送達後二十日內，向本院提出上訴狀並表明上訴理由，如於本判
決宣示後送達前提起上訴者，應於判決送達後二十日內補提上訴理由書（須按他造人
數附繕本）。
中      華      民      國    八十九    年     十二     月     十五     日
                                                    書記官  葉冠伸


司法院資訊處製作；財團法人民間司法改革基金會備份。
